ACORDAO-COMPLETO-2354442

ACÓRDÃO 3480/2019 ATA 16/2019 - SEGUNDA CÂMARA

VISTOS, relatados e discutidos estes autos de tomada de contas especial instaurada pelo Fundo Nacional de Desenvolvimento da Educação (FNDE) em desfavor de Marcos José Barreto, como então prefeito de Aquidabã – SE (gestão: 2009-2012) , diante da omissão no dever de prestar contas dos recursos federais transferidos sob o valor de R$ 233.304,00 no âmbito do Programa Nacional de Alimentação Escolar (Pnae) durante o exercício de 2012;
ACORDAM os Ministros do Tribunal de Contas da União, reunidos em Sessão da 2ª Câmara, ante as razões expostas pelo Relator, em:
9.1. julgar irregulares as contas de Marcos José Barreto, nos termos dos arts. 1º, I, 16, III, alíneas “a”, “b”, e “c”, e 19, caput, da Lei nº 8.443, de 1992, para condená-lo ao pagamento do débito apurado nos autos, atualizado monetariamente e acrescido de juros de mora calculados desde as datas informadas até o efetivo recolhimento, fixando-lhe o prazo de 15 (quinze) dias, contados da notificação, para que comprove perante o Tribunal (art. 214, III, “a”, do Regimento Interno do TCU – RITCU) , o recolhimento da referida dívida em favor do Fundo Nacional de Desenvolvimento da Educação, na forma da legislação em vigor, sob as seguintes condições:
	Valor Original (em R$) 
	Data da Ocorrência

	21.564,00
	28/3/2012

	21.564,00
	3/4/2012

	21.564,00
	30/4/2012

	21.564,00
	4/6/2012

	48.182,00
	3/7/2012

	834,00
	2/8/2012

	24.508,00
	5/9/2012

	24.508,00
	2/10/2012

	24.508,00
	5/11/2012

	21.564,00
	28/3/2012

9.2. aplicar em desfavor de Marcos José Barreto a multa prevista no art. 57 da Lei nº  8.443, de 1992, sob o valor de R$ 100.000,00 (cem mil reais) , fixando-lhe o prazo de 15 (quinze) dias, contados da notificação, para que comprove, perante o Tribunal (art. 214, III, “a”, do RITCU) , o recolhimento da referida dívida ao Tesouro Nacional, atualizada monetariamente na forma da legislação em vigor;
9.3. autorizar, caso requerido, nos termos do art. 26 da Lei nº 8.443, de 1992, e do art. 217 do RITCU, o parcelamento das dívidas fixadas por este Acórdão em até 36 (trinta e seis) parcelas mensais e sucessivas, sobre as quais incidirão a atualização monetária e os correspondentes acréscimos legais, esclarecendo ao responsável que a falta de pagamento de qualquer parcela importará no vencimento antecipado do saldo devedor, sem prejuízo das demais medidas legais;
9.4. autorizar, desde logo, a cobrança judicial das dívidas fixadas por este Acórdão, nos termos do art. 28, inciso II, da Lei nº 8.443, de 1992, caso não atendida a notificação; e
9.5. determinar que a unidade técnica envie a cópia deste Acórdão, acompanhado do Relatório e da Proposta de Deliberação que o fundamenta, à Procuradoria da República no Estado de Sergipe, nos termos do art. 16, § 3º, da Lei nº 8.443, de 1992, para o ajuizamento das ações civis e penais cabíveis.

Tomada de Contas Especial instaurada pelo Fundo Nacional de Desenvolvimento da Educação (FNDE) em desfavor de Marcos José Barreto, como então prefeito de Aquidabã  SE (gestão: 2009-2012), diante da omissão no dever de prestar contas dos recursos federais transferidos no âmbito do Programa Nacional de Alimentação Escolar (Pnae), no exercício de 2012, sob o valor de R$ 233.304,00.

Segunda Câmara

Município de Aquidabã - SE.

3. Responsável: Marcos José Barreto (CNPJ XXX.006.995-XX).

13.1. Ministros presentes: Ana Arraes (Presidente), Aroldo Cedraz e Raimundo Carreiro.
13.2. Ministros-Substitutos presentes: Marcos Bemquerer Costa e André Luís de Carvalho (Relator).

ANDRÉ DE CARVALHO

Trata-se de tomada de contas especial instaurada pelo Fundo Nacional de Desenvolvimento da Educação (FNDE) em desfavor de Marcos José Barreto, como então prefeito de Aquidabã – SE (gestão: 2009-2012) , diante da omissão no dever de prestar contas dos recursos federais transferidos sob o valor de R$ 233.304,00 no âmbito do Programa Nacional de Alimentação Escolar (Pnae) durante o exercício de 2012.
Após a análise final do feito, o auditor federal da SecexTCE lançou o seu parecer conclusivo à Peça 43, com a anuência dos dirigentes da unidade técnica (Peças 44 e 45) , nos seguintes termos:
“ (...)  HISTÓRICO 
2.	O Pnae/2012 foi firmado no valor de R$ 233.304,00. Os recursos foram liberados por meio das Ordens Bancárias listadas na peça 2. 
3.	O prazo final para apresentação das prestações de contas encerrou-se em 30/4/2013. Até aquela data, não foi confirmado o envio da prestação de contas ao FNDE.
4.	O fundamento para a instauração da presente tomada de contas especial, conforme apontado na Informação 2.341/2017/SEOPC/Copra/CGCap/Difin-FNDE (peça 16) e relatado no Relatório de TCE  496/2017/Direct/Cotce/CGCap/Difin-FNDE (peça 16, p. 3) , foi a omissão no dever legal de prestar contas dos recursos repassados no âmbito do Pnae/2012. Por meio do Ofício 3.219E/2013-SEOPC/Copra/CGCap/Difin/FNDE (peça 9, p. 1) e respectivo comprovante de ciência (peça 10, p. 1) , o Órgão Instaurador notificou o responsável acerca do não envio da prestação de contas, requerendo as providências devidas ou a devolução dos recursos.
5.	Diante do não saneamento das irregularidades apontadas e da não devolução dos recursos, instaurou-se a Tomada de Contas Especial. No Relatório de TCE 496/2017/Direct/Cotce/ CGCap/Difin-FNDE (peça 16) , conclui-se que o prejuízo importaria no valor total dos recursos repassados, imputando-se a responsabilidade ao Sr. Marcos José Barreto (CPF XXX.006.995-XX) , prefeito municipal de Aquidabã/SE (gestão 2009-2012) , em razão da omissão no dever legal de prestar contas dos recursos repassados no âmbito do Programa Pnae/2012.
6.	O Relatório de Auditoria 159/2018, da Controladoria-Geral da União (peça 17) , também chegou às mesmas conclusões.
7. Após serem emitidos o Certificado de Auditoria, o Parecer do Dirigente de Controle Interno e o Pronunciamento Ministerial (peças 16, 19 e 20) , o processo foi remetido ao Tribunal.
8. Na instrução inicial (peça 22) , analisando-se os documentos nos autos, concluiu-se pela necessidade de realização de citação e audiência do Sr. Marcos José Barreto (CPF XXX.006.995-XX) , ex-prefeito municipal de Aquidabã/SE, gestão 2009-2012:
Ocorrência: não comprovação da boa e regular aplicação dos recursos federais repassados ao município de Aquidabã/SE, em face da omissão no dever de prestar contas dos valores transferidos, no âmbito do Programa Pnae, no exercício de 2012;
Valor (R$)		Data
R$ 233.304,00	28/3/2012 a 4/12/2012
Responsável: Sr. Marcos José Barreto (CPF XXX.006.995-XX) , ex-prefeito municipal de Aquidabã/SE;
Conduta: não comprovação da boa e regular aplicação dos recursos federais repassados ao município de Aquidabã/SE, em face da omissão no dever de prestar contas dos valores transferidos, no âmbito do Pnae, no exercício de 2012. 
9. Em cumprimento ao pronunciamento da unidade (peça 24) foi efetuada a citação e audiência do responsável, nos moldes adiante:
	Ofício
	Data do ofício
	Data de Recebimento do Ofício
	Nome do Recebedor do Ofício
	Observação
	Fim do Prazo para defesa

	883/2018-TCU/SECEX-TCE (peça 25) 
	1/8/2018
	22/8/2018 (vide AR de peça 26) 
	-
	Comunicação devolvida pelos Correios com o motivo ‘mudou-se’
	-

	2881/2018-TCU/SECEX-TCE (peça 33) 
	9/11/2018
	2/1/2018 (vide AR de peça 37) 
	-
	Comunicação devolvida pelos Correios com o motivo ‘Não Procurado’
	-

	2882/2018-TCU/SECEX-TCE (peça 32) 
	9/11/2018
	12/12/2018 (vide AR de peça 35) 
	Cleones Figueiredo
	Ofício recebido em um dos endereços do responsável, conforme pesquisa de endereço no Sistema da Receita Federal (peça 28) .
	27/12/2018

	2883/2018-TCU/SECEX-TCE (peça 31) 
	9/11/2018
	14/12/2018 (vide AR de peça 36) 
	-
	Comunicação devolvida pelos Correios com o motivo ‘ausente’
	-

	2884/2018-TCU/SECEX-TCE (peça 30) 
	9/11/2018
	11/12/2018 (vide AR de peça 34) 
	Ana Aparecida P. de Barros
	Ofício recebido em um dos endereços do responsável, conforme pesquisa de endereço no Sistema da Receita Federal (peça 28) .
	26/12/2018

10. O Sr. Marcos José Barreto, solicitou prorrogação de prazo por igual período ao inicialmente concedido por meio de expediente juntado à peça 41, datado de 21/1/2019.
11. Por meio do despacho à Peça 42, datado de 28/1/2019, o pedido de prorrogação de prazo foi deferido, passando o novo prazo para apresentação das alegações de defesa e razões de justificativas a encerrar-se 11/2/2019.
12. Transcorrido o prazo concedido, o Sr. Marcos José Barreto permaneceu silente, devendo ser considerado revel, nos termos do art. 12, §3º, da Lei 8.443/1992.
EXAME TÉCNICO
Da validade das notificações
13. Preliminarmente, cumpre tecer breves considerações sobre a forma como são realizadas as comunicações processuais no TCU. A esse respeito, destacam-se o art. 179, do Regimento Interno do TCU (Resolução 155, de 4/12/2002) e o art. 4º, inciso III, § 1º, da Resolução TCU 170, de 30 de junho de 2004, in verbis:
‘Art. 179. A citação, a audiência ou a notificação, bem como a comunicação de diligência, far-se-ão:
I - mediante ciência da parte, efetivada por servidor designado, por meio eletrônico, fac-símile, telegrama ou qualquer outra forma, desde que fique confirmada inequivocamente a entrega da comunicação ao destinatário;
II - mediante carta registrada, com aviso de recebimento que comprove a entrega no endereço do destinatário;
III - por edital publicado no Diário Oficial da União, quando o seu destinatário não for localizado
 (...) Art. 3º As comunicações serão dirigidas ao responsável, ou ao interessado, ou ao dirigente de órgão ou entidade, ou ao representante legal ou ao procurador constituído nos autos, com poderes expressos no mandato para esse fim, por meio de:
I - correio eletrônico, fac-símile ou telegrama;
II - servidor designado;
III - carta registrada, com aviso de recebimento;
IV - edital publicado no Diário Oficial da União, quando o seu destinatário não for localizado, nas hipóteses em que seja necessário o exercício de defesa”.
Art. 4º. Consideram-se entregues as comunicações:
I - efetivadas conforme disposto nos incisos I e II do artigo anterior, mediante confirmação da ciência do destinatário;
II - realizadas na forma prevista no inciso III do artigo anterior, com o retorno do aviso de recebimento, entregue comprovadamente no endereço do destinatário;
III - na data de publicação do edital no Diário Oficial da União, quando realizadas na forma prevista no inciso IV do artigo anterior.
§ 1º O endereço do destinatário deverá ser previamente confirmado mediante consulta aos sistemas disponíveis ao Tribunal ou a outros meios de informação, a qual deverá ser juntada ao respectivo processo’.
14. Bem se vê, portanto, que a validade da citação via postal não depende de que o aviso de recebimento seja assinado pelo próprio destinatário da comunicação, o que dispensa, no caso em tela, a entrega do AR em ‘mãos próprias’. A exigência da norma é no sentido de o Tribunal verificar se a correspondência foi entregue no endereço correto, residindo aqui a necessidade de certeza inequívoca. 
15. Não é outra a orientação da jurisprudência do TCU, conforme se verifica dos julgados a seguir transcritos:
‘São válidas as comunicações processuais entregues, mediante carta registrada, no endereço correto do responsável, não havendo necessidade de que o recebimento seja feito por ele próprio’ (Acórdão 3648/2013-TCU-Segunda Câmara, Relator Ministro JOSÉ JORGE) ;
‘É prescindível a entrega pessoal das comunicações pelo TCU, razão pela qual não há necessidade de que o aviso de recebimento seja assinado pelo próprio destinatário. Entregando-se a correspondência no endereço correto do destinatário, presume-se o recebimento da citação’ (Acórdão 1019/2008-TCU-Plenário, Relator Ministro BENJAMIN ZYMLER) ;
‘As comunicações do TCU, inclusive as citações, deverão ser realizadas mediante Aviso de Recebimento - AR, via Empresa Brasileira de Correios e Telégrafos, bastando para sua validade que se demonstre que a correspondência foi entregue no endereço correto’ (Acórdão 1526/2007-TCU-Plenário, Relator Ministro AROLDO CEDRAZ) .
16. A validade do critério de comunicação processual do TCU foi referendada pelo Supremo Tribunal Federal, nos termos do julgamento do MS-AgR 25.816/DF, por meio do qual se afirmou a desnecessidade da ciência pessoal do interessado, entendendo-se suficiente a comprovação da entrega do AR no endereço do destinatário:
‘EMENTA: AGRAVO REGIMENTAL. MANDADO DE SEGURANÇA. DESNECESSIDADE DE INTIMAÇÃO PESSOAL DAS DECISÕES DO TRIBUNAL DE CONTAS DA UNIÃO. ART. 179 DO REGIMENTO INTERNO DO TCU. INTIMAÇÃO DO ATO IMPUGNADO POR CARTA REGISTRADA, INICIADO O PRAZO DO ART. 18 DA LEI nº 1.533/51 DA DATA CONSTANTE DO AVISO DE RECEBIMENTO. DECADÊNCIA RECONHECIDA. AGRAVO IMPROVIDO.
O envio de carta registrada com aviso de recebimento está expressamente enumerado entre os meios de comunicação de que dispõe o Tribunal de Contas da União para proceder às suas intimações.
O inciso II do art. 179 do Regimento Interno do TCU é claro ao exigir apenas a comprovação da entrega no endereço do destinatário, bastando o aviso de recebimento simples’.
17. No caso vertente, a citação do responsável se deu em endereços provenientes de pesquisas de endereços realizadas pelo TCU (vide peça 28) , de forma bastante zelosa. A entrega do ofício citatórios nesse endereço ficou comprovada.
18. Nos processos do TCU, a revelia não leva à presunção de que seriam verdadeiras todas as imputações levantadas contra os responsáveis, diferentemente do que ocorre no processo civil, em que a revelia do réu opera a presunção da verdade dos fatos narrados pelo autor. Dessa forma, a avaliação da responsabilidade do agente não pode prescindir da prova existente no processo ou para ele carreada. 
19. Ao não apresentar sua defesa, o responsável deixou de produzir prova da regular aplicação dos recursos sob sua responsabilidade, em afronta às normas que impõem aos gestores públicos a obrigação legal de, sempre que demandados pelos órgãos de controle, apresentar os documentos que demonstrem a correta utilização das verbas públicas, a exemplo do contido no art. 93 do Decreto-Lei 200/67: ‘Quem quer que utilize dinheiros públicos terá de justificar seu bom e regular emprego na conformidade das leis, regulamentos e normas emanadas das autoridades administrativas competentes’. 
20. Vale ressaltar que a pretensão punitiva do TCU, conforme Acórdão 1441/2016-TCU-Plenário, que uniformizou a jurisprudência acerca dessa questão, subordina-se ao prazo geral de prescrição indicado no art. 205 do Código Civil, que é de 10 anos, contado da data de ocorrência da irregularidade sancionada, nos termos do art. 189 do Código Civil, sendo este prazo interrompido pelo ato que ordenar a citação, a audiência ou a oitiva do responsável. No caso em exame, não ocorreu a prescrição, uma vez que as omissões no dever de prestar contas ocorreram em 30/4/2013 e o ato de ordenação da citação ocorreu em 9/11/2018.
21. Em se tratando de processo em que a parte interessada não se manifestou acerca das irregularidades imputadas, não há elementos para que se possa efetivamente aferir e reconhecer a ocorrência de boa-fé na conduta dos responsáveis, podendo este Tribunal, desde logo, proferir o julgamento de mérito pela irregularidade das contas, conforme nos termos dos §§ 2º e 6º do art. 202 do Regimento Interno do TCU. (Acórdão 2064/2011-TCU-Primeira Câmara (relator: Ubiratan Aguiar) , 6.182/2011-TCU-1a Câmara (relator: Weber de Oliveira) , 4.072/2010-TCU-1a Câmara (Relator: Valmir Campelo) , 1.189/2009-TCU-1a Câmara (Relator: Marcos Bemquerer) , 731/2008-TCU-Plenário (Relator: Aroldo Cedraz) .
22. Dessa forma, o Sr. Marcos José Barreto (CPF: XXX.006.995-XX) deve ser considerado revel, nos termos do art. 12, §3º, da Lei 8.443/1992, devendo as contas serem julgadas irregulares, condenando-o ao débito apurado e aplicando-lhe a multa prevista no art. 57/58 da Lei 8.443/1992.
CONCLUSÃO
23. Diante de todo o exposto, considera-se que o gestor responsável foi omisso em relação à prestação de contas relativas ao Pnae/2012. 
24. O mesmo foi devidamente notificado em relação às irregularidades ocorridas, mantendo-se silente em relação às mesmas, motivo pelo qual o gestor deve ser considerado revel, nos termos do art. 12, §3º, da Lei 8.443/1992, devendo as contas serem julgadas irregulares, condenando-o ao débito apurado e aplicando-lhe a multa prevista no art. 57/58 da Lei 8.443/1992.
PROPOSTA DE ENCAMINHAMENTO
25. Diante do exposto, submetemos os autos à consideração superior, propondo ao Tribunal:
a.	considerar revel o Sr. Marcos José Barreto, CPF XXX.006.995-XX, ex-prefeito municipal de Aquidabã/SE, gestão 2009-2012, para todos os efeitos, dando-se prosseguimento ao processo, com fulcro no art. 12, § 3º, da Lei n. 8.443/92;
b. julgar irregulares, nos termos dos arts. 1º, inciso I, 16, inciso III, alíneas ‘a’ e ‘c’, § 2º, da Lei 8.443/92 c/c os arts. 19 e 23, inciso III, da mesma Lei, e com arts. 1º, inciso I, 209, inciso I e III, 210 e 214, inciso III, do Regimento Interno/TCU, as contas do Sr. Marcos José Barreto, CPF XXX.006.995-XX, ex-prefeito municipal de Aquidabã/SE, gestão 2009-2012, condenando-o ao pagamento da importância a seguir especificada, atualizada monetariamente e acrescida dos juros de mora, calculada a partir da data discriminada até a data do efetiva quitação do débito, fixando-lhe o prazo de quinze dias, para que comprove, perante o Tribunal, o recolhimento das referidas quantias aos cofres do Fundo Nacional de Desenvolvimento da Educação – FNDE, nos termos do art. 23, inciso III, alínea ‘a’, da citada lei;
Data Crédito	Débito (R$) 
28/3/2012	           21.564,00
3/4/2012	           21.564,00
30/4/2012	           21.564,00
4/6/2012	           21.564,00
3/7/2012	           48.182,00
2/8/2012	                834,00
5/9/2012	           24.508,00
2/10/2012	           24.508,00
5/11/2012	           24.508,00
4/12/2012	           24.508,00
Valor atualizado do débito com juros em 28/3/2019: R$ 344.033,73 
c. aplicar individualmente ao Sr. Marcos José Barreto, CPF XXX.006.995-XX, ex-prefeito municipal de Aquidabã/SE, gestão 2009-2012, a multa prevista no art. 57 da Lei 8.443/92 c/c o art. 267 do RI/TCU, fixando-lhe o prazo de quinze dias, a contar da notificação, para que comprove, perante o Tribunal (art. 214, III, a, do Regimento Interno do TCU) , o recolhimento da dívida aos cofres do Tesouro Nacional, atualizada monetariamente desde a data do acórdão que vier a ser proferido por este Tribunal até a do efetivo recolhimento, se pagas após o vencimento, na forma da legislação em vigor;
d. autorizar, desde logo, a cobrança judicial das dívidas, caso não atendidas a (s) notificação (ões) , na forma do disposto no art. 28, inciso II, da Lei nº 8.443/92;
e.	autorizar também, desde logo, se requerido, com fundamento no art. 28, inciso I, da Lei 8.443, de 1992 c/c o art. 217, §§ 1º e 2º do Regimento Interno, o parcelamento da (s) dívida (s) em até 36 parcelas, incidindo sobre cada parcela, corrigida monetariamente, os correspondentes acréscimos legais fixando- lhe o prazo de quinze dias, a contar do recebimento da notificação, para comprovar perante o Tribunal o recolhimento da primeira parcela, e de trinta dias, a contar da parcela anterior, para comprovar os recolhimentos das demais parcelas, devendo incidir sobre cada valor mensal, atualizado monetariamente, os juros de mora devidos, no caso do débito, na forma prevista na legislação em vigor, alertando os responsáveis de que a falta de comprovação do recolhimento de qualquer parcela importará o vencimento antecipado do saldo devedor, nos termos do § 2º do art. 217 do Regimento Interno deste Tribunal;
f.	enviar cópia do Acórdão a ser prolatado, bem como do Relatório e do Voto que o fundamentarem ao Procuradoria da República no Estado de Sergipe, nos termos do § 3º do art. 16 da Lei 8.443/1992 c/c o § 7º do art. 209 do Regimento Interno do TCU, para adoção das medidas cabíveis; 
g. enviar cópia do Acórdão que vier a ser proferido ao Fundo Nacional de Desenvolvimento da Educação – FNDE e aos responsáveis, para ciência, informando que a presente deliberação, acompanhada do Relatório e do Voto que a fundamenta, está disponível para a consulta no endereço www.tcu.gov.br/acordaos, além de esclarecer que, caso requerido, o TCU poderá fornecer sem custos as correspondentes cópias, de forma impressa”.
Enfim, por intermédio da Exmo. Sr. Procurador Júlio Marcelo de Oliveira, o MPTCU anuiu, em cota singela (Peça 46) , à referida proposta da SecexTCE. 
	É o Relatório.

Fabiano Freire Feitosa (OAB/SE 3173), representando Marcos José Barreto.

Procurador Júlio Marcelo de Oliveira.

TOMADA DE CONTAS ESPECIAL. PROGRAMA NACIONAL DE ALIMENTAÇÃO ESCOLAR (PNAE). OMISSÃO NO DEVER DE PRESTAR CONTAS. CITAÇÃO. NÃO COMPROVAÇÃO DA BOA E REGULAR APLICAÇÃO DOS RECURSOS FEDERAIS REPASSADOS. CONTAS IRREGULARES. DÉBITO. MULTA. COMUNICAÇÃO.

TOMADA DE CONTAS ESPECIAL (TCE)

Secretaria de Controle Externo de Tomada de Contas Especial (SecexTCE).

Trata-se de tomada de contas especial instaurada pelo Fundo Nacional de Desenvolvimento da Educação (FNDE) em desfavor de Marcos José Barreto, como então prefeito de Aquidabã – SE (gestão: 2009-2012) , diante da omissão no dever de prestar contas dos recursos federais transferidos sob o valor de R$ 233.304,00 no âmbito do Programa Nacional de Alimentação Escolar (Pnae) durante o exercício de 2012.
No âmbito do TCU, a SecexTCE promoveu a citação do aludido responsável para apresentar as suas alegações de defesa ou recolher o valor do débito apurado nos autos, além da sua audiência em face da omissão no dever de prestar as contas (Peças 25 a 39) , mas, a despeito da regular citação e de ter sido deferido o pedido de prorrogação de prazo formulado pelo seu advogado (Peças 40 a 42) , o responsável deixou de apresentar a sua efetiva defesa, não passando, todavia, à condição de revel, pois teria atendido ao chamamento processual ante o aludido pedido de prorrogação de prazo, nos termos do art. 12, § 3º, da Lei nº  8.443, de 1992.
De todo modo, após a análise final do feito, a unidade técnica propôs a irregularidade das contas do ex-prefeito para condená-lo ao pagamento do débito apontado nos autos, além de lhe aplicar a multa prevista no arts. 57 da Lei nº 8.443, de 1992, tendo o MPTCU anuído a essa proposta.
Incorporo os pareceres da unidade técnica e do MPTCU a estas razões de decidir.
Bem se sabe que a jurisprudência do TCU é firme no sentido da pessoal responsabilidade do gestor pela comprovação da boa e regular aplicação dos recursos federais recebidos mediante convênio ou instrumentos congêneres, submetendo todo aquele que administra os recursos públicos ao dever de demonstrar o correto emprego dos valores federais, nos termos do art. 70, parágrafo único, da Constituição de 1988 e do art. 93 do Decreto-Lei nº 200, de 1967 (v.g.: Acórdãos 27/2004 e 1.569/2007, da 2ª Câmara, e Acórdãos 11/1997, 1.659/2006 e 59/2009, do Plenário) . 
Por esse ângulo, a impugnação dos dispêndios supostamente incorridos no referido programa, diante da ausência de elementos capazes de demonstrar a boa e regular aplicação dos recursos federais aportados, em face, ainda, da suscitada omissão no dever de prestar contas, configurou a ofensa não só às regras legais, mas também aos princípios basilares da administração pública, já que, ao final e ao cabo, o gestor deixou de prestar satisfação à sociedade sobre o efetivo emprego dos recursos públicos postos à sua disposição, dando ensejo, inclusive, à presunção legal de dano ao erário pela integralidade dos valores repassados, ante o desvio ou o desperdício dos respectivos valores federais, e, assim, mostra-se adequada a proposta da unidade técnica no sentido de condenar o responsável em débito e em multa.
Não se vislumbra, enfim, a prescrição da pretensão punitiva do TCU no presente caso concreto, já que, nos termos do Acórdão 1441/2016-TCU-Plenário, não houve o transcurso de mais de dez anos entre a ordem para a citação no âmbito do TCU, em 18/7/2018 (Peça 24) , e a data fatal para a prestação de contas final dos recursos inerentes ao Pnae-2012, em 30/4/2013 (Peça 11) .
Eis que, por meio do referido Acórdão 1.441/2016 proferido pelo Plenário na Sessão Extraordinária de 8/6/2016, o TCU firmou o seu entendimento no sentido de que a prescrição da pretensão punitiva deve seguir a regra geral do prazo decenal, contado a partir do fato, em linha com o art. 205 do Código Civil brasileiro, interrompendo-se a contagem do aludido prazo com a ordem de citação, nos termos do art. 240, caput, da Lei nº 13.105 (Código Processual Civil) , de 2015.
Sem prejuízo, todavia, do respeito a esse entendimento do Tribunal, reitero a minha ressalva já registrada em vários outros julgados do TCU no sentido de que, na ausência de lei específica, o TCU não deveria aplicar qualquer prazo prescricional sobre a referida pretensão punitiva ou, então, na pior das hipóteses, o Tribunal deveria aplicar a regra prescricional fixada pela Lei nº  9.873, de 1999, não só porque ela trata diretamente de prescrição no âmbito do direito administrativo sancionador, mas também porque, entre outras medidas, a aludida lei manda aplicar o prazo prescricional penal, quando a infração administrativa também configure crime, além de determinar expressamente que, no caso de ilícito continuado ou permanente, a contagem do prazo se inicie no dia da cessação do aludido ilícito.
A despeito, pois, de registrar essa minha posição pessoal, pugno pela pronta aplicação da multa legal em desfavor do aludido responsável, submetendo-me, então, ao entendimento fixado pelo TCU no âmbito do aludido Acórdão 1441/2016-TCU-Plenário, destacando que deixo de pugnar pela aplicação da multa prevista no art. 58, II, da Lei nº 8.443, de 1992, já que, no presente caso concreto, a omissão no dever de prestar contas não se configuraria como infração autônoma, pois teria diretamente contribuído para a presunção legal de dano ao erário, e, por isso, o TCU deve apenas aplicar a multa prevista no art. 57 da Lei nº 8.443, de 1992.
Entendo, portanto, que o TCU deve julgar irregulares as contas de Marcos José Barreto para condená-lo ao pagamento do débito apurado nos autos, além de lhe aplicar a multa prevista no art. 57 da Lei nº 8.443, de 1992.
	
	Ante o exposto, pugno pela prolação do Acórdão ora submetido a este Colegiado.
TCU, Sala das Sessões, em 21 de maio de 2019.
Ministro-Substituto ANDRÉ LUÍS DE CARVALHO
Relator